臺灣彰化地方法院民事判決　94年度訴字第556號
原　　　告　乙○
　　　　　　　　　　　　號
訴訟代理人　何志揚律師
被　　　告　甲○○○銀行股份有限公司
法定代理人　丁○○
訴訟代理人　戊○○
上列當事人間請求塗銷扺押權登記事件，本院於民國94年12月23
日言詞辯論終結，判決如下：
    主      文
原告之訴駁回。
訴訟費用由原告負擔。
    事實及理由
一、原告主張：(一)訴外人林慶祥於民國82年間將其與原告及丙○
    ○共有坐落彰化縣忠斗鎮○○段1010地號土地應有部分4051
    分之1000，於82年4月2日以彰化縣北斗地政事務所82年北登
    字第003074號為被告設定權利價值本金最高限額新台幣（下
    同）3,600,000元之抵押權（下稱系爭抵押權），上開土地
    已經本院91年度訴字第740號、台灣高等法院台中分院92年
    度上易字第174號分割共有物判決確定，並已辦理共有物分
    割登記完成，原告取得坐落彰化縣北斗鎮○○段1010地號、
    1010之5地號、1010之6地號等3筆土地（下稱系爭土地）所
    有權，因地政機關以未徵得抵押權人告同意為由，將系爭抵
    押權按訴外人林慶祥原應有部分轉載於分割後之各宗土地上
    ，致系爭土地上存有系爭抵押權。(二)按共有物分割，經分割
    形成判決確定者，即生共有物關係終止及由共有人各自取得
    分得部分所有權之效力，故不動產之各共有人，以其應有部
    分設定抵押權後，不動產經分割形成判決確定者，抵押物應
    集中存在於原設定人分割後取得之不動產上，於此情形，應
    認尚無民法第868條規定之適用，良以裁判分割乃法院基於
    公平原則，決定適當之方法分割共有物，自不生抵押權因此
    而受影響之問題（參照最高法院79 年度台抗字第140號裁定
    ）。又共有物之分割乃消滅共有關係之原因，雖通說依民法
    第825條規定，就共有物之分割採移轉主義，惟民法就共有
    人中之1人以其對共有物之應有部分為標的設定抵押權時，
    無須經其他共有人之同意，則共有物分割後，若令其他共有
    人就所分得之土地，亦同受該共有人所設定之抵押權負擔，
    自非公允，故民法第868條規定係指共有人全體以共有之不
    動產為標的，而設定1個抵押權之情形。故土地各共有人以
    其應有部分設定抵押權後，土地經分割形成判決確定者，抵
    押權應集中存在於原抵押權設定人分割後所取得之土地上，
    而不及於他共有人因分割取得之土地。本件原告於共有物分
    割判決取得之系爭土地既存有系爭抵押權，自得本於民法第
    76 7條規定．請求被告塗銷系爭土地上之抵押權登記等語。
    並聲明：被告應將原告所有系爭土地上於82年4月2日以彰化
    縣北斗地政事務所82年字號：北登字第003074號所設定權利
    價值本金最高限額3,600,000元之抵押權登記予以塗銷。
二、被告則以：系爭土地係由原告與訴外人林慶祥、丙○○共有
    土地分割而來，訴外人林慶祥於82年4月2日以分割前共有土
    地之應有部分4045分之1000設定系爭抵押權予被告，系爭抵
    押權之效力存在於分割前共有土地之各部分，依民法第868
    條規定，不受判決分割共有物之影響。而土地登記規則第10
    7條之規定，係基於抵押權之不可分性，目的在保障抵押權
    人，避免抵押權人之權利遭受事後不可預測之分割、轉載而
    受影響，故各共有人將其應有部分設定抵押權者，於辦理分
    割登記時，除有土地登記規則第107條但書規定「先徵得抵
    押權人同意」情形，而得將該抵押權轉載於原設定人分割後
    取得之土地外，該抵押權應按原應有部分轉載於分割後各宗
    土地上。至兩造間雖無債權債務關係存在，然此係基於抵押
    權效力所致，被告既不同意將系爭抵押權轉載於分割後林慶
    祥取得之土地上，系爭抵押權即存在於分割後各宗土地上，
    原告請求被告塗銷抵押權登記為無理由等語置辯。並聲明：
    如主文所示。
三、得心證之理由：
　(一)查原告主張訴外人林慶祥於82年間以其與原告及丙○○共有
    坐落彰化縣忠斗鎮○○段1010地號土地之應有部分4051分之
    1000設定系爭抵押權予被告，上開土地已經本院91年度訴字
    第740號、台灣高等法院台中分院92年度上易字第174號分割
    共有物判決確定，並已辦理共有物分割登記完成，原告得取
    系爭土地所有權，因地政機關以未徵得抵押權人同意為由，
    將系爭抵押權按訴外人林慶祥原應有部分轉載於分割後之各
    宗土地上，致系爭土地上存有系爭抵押權等事實，業據其提
    出本院及台灣高等法院台中分院民事判決、土地登記謄本、
    地籍圖謄本為證，且為被告所不爭執，應堪認為真實。
　(二)次查，原告主張訴外人林慶祥係以其分割前共有土地之應有
    部分設定系爭抵押權予被告，兩造並無債權債務關係存在之
    事實，為被告所不爭執。本件之爭點僅為系爭抵押權是否應
    存在原抵押人林慶祥分割後取得之土地上：
  1.按抵押之不動產，如經分割或讓與其一部，或擔保一債權之
    數不動產而以其一讓與他人者，其抵押權不因此而受影響。
    又分別共有土地，部分共有人就應有部分設定抵押權者，於
    辦理共有物分割登記時，該抵押權按原應有部分轉載於分割
    後各宗土地之上，但經先徵得抵押權人同意者，該抵押權僅
    轉載於原設定人分割後取得之土地上。民法第868條、土地
    登記規則第107條分別定有明文。此係基於抵押權之不可性
    ，避免抵押權人之權利遭受事後不可預期之分割、轉讓而受
    影響，與債務人以外之其他共有人是否對抵押權人有債務存
    在無關。查系爭土地係由原告與訴外人林慶祥、丙○○共有
    之土地分割而來，被告既不同意依土地登記規則第107條但
    書規定僅轉載於原設定人分割後取得之土地上，系爭抵押權
    轉載在分割後之系爭土地上，於法並無不合。
  2.至訴外人林慶祥雖係以其分割前有土地之應有部分設定抵押
    權，惟在分割共有物判決確定前，訴外人林慶祥之所有權係
    存在於共有土地之各部分，系爭抵押權應係抽象存在分割前
    土地之各部分，依民法第868條規定，抵押權之效力並不受
    分割共有物判決之影響，縱使原告所有權之完滿因此有所不
    足，然此係基於法律之規定，不能謂被告對原告之所有權有
    所妨害。
　(三)綜上所述，系爭抵押權係訴外人林慶祥於分割共有物前以其
    應有部分設定，被告既不同意轉載於分割後訴外人林慶祥取
    得之土地上，而應按訴外人林慶祥原抵押之應有部分登記於
    分割後之各宗土地上，既屬於法有據。則原告依民法第767
    條規定，請求被告塗銷其所有系爭土地上之抵押權登記，即
    為無理由，應予駁回。
四、訴訟費用負擔之依據：民事訴訟法第78條。
中　　華　　民　　國　　94　　年　　12　　月　　29　　日
                  民事第二庭    法　官　羅秀緞
以上正本係照原本作成。
如對判決上訴，應於判決送達後20日內向本院提出上訴狀。
                      　　　    書記官　楊年雄
中　　華　　民　　國　　94　　年　　12　　月　　29　　日
